【裁判字號】    98,審易,1539
【裁判日期】    980812
【裁判案由】    詐欺等
【裁判全文】
臺灣高雄地方法院刑事判決            98年度審易字第1539號
公  訴  人  臺灣高雄地方法院檢察署檢察官
被      告  乙○○○
上列被告因詐欺等案件，經檢察官提起公訴（98年度偵字第656
號），被告於本院準備程序為有罪之陳述，經合議庭裁定由受命
法官依簡式審判程序獨任審理，判決如下：
    主  文
乙○○○犯詐欺取財罪，處有期徒刑陸月，如易科罰金，以新臺
幣壹仟元折算壹日；減為有期徒刑月，如易科罰金，以新臺幣
壹仟元折算壹日。又犯詐欺取財未遂罪，處有期徒刑伍月，如易
科罰金，以新臺幣壹仟元折算壹日；減為有期徒刑貳月又拾伍日
，如易科罰金，以新臺幣壹仟元折算壹日。又犯詐欺取財未遂罪
貳罪，各處有期徒刑伍月，如易科罰金，均以新臺幣壹仟元折算
壹日。應執行有期徒刑壹年，如易科罰金，以新臺幣壹仟元折算
壹日。緩刑年，並應向國庫支付新臺幣拾萬元。
    事  實  及  理  由
一、犯罪事實要旨：
    乙○○○係址設高雄市○○區○○路82號1 樓「陽春牙醫診
    所」之負責人兼執業醫師，並與中央健康保險局（下稱中央
    健保局）簽訂有「全民健康保險特約醫事服務機構合約」以
    辦理全民健康保險醫療業務，為從事業務之人。詎：
(一)竟各基於業務登載不實文書、準文書之犯意，分別於附表所
    示之日期，於該附表所示病患前來「陽春牙醫診所」求診時
    ，明知其並未為各該病患，提供該附表各所示「醫療內容代
    號」意旨之醫療服務，竟將該附表各所示之「醫療內容代號
    」，不實登載入各該病患之「手寫病歷」內，並據之製作「
    陽春牙醫診所」憑以申請健康保險給付之「保險對象門診就
    醫紀錄登記表」電磁紀錄，足生損害於各該病患，及中央健
    保局對於健康保險給付審查之正確性。
(二)進而各基於意圖為自己不法所有及行使業務登載不實準文書
    、文書之犯意，分別：
    1.於95年11月初某日，將附表編號1 所示之「保險對象門診
      就醫紀錄登記表」電磁紀錄轉輸至中央健保局指定之位址
      ，及將經抽驗之該附表所示「手寫病歷」交寄予該分局，
      俾申請健康保險給付以行使之（即採「連線申報  」方式
      ，下同），足生損害於病患楊秀敏，及中央健保局對於健
      康保險給付審查之正確性，致中央健保局費用審核組人員
      誤認乙○○○確有為病患楊秀敏提供全口之牙結石清除（
      即洗牙）醫療服務，陷於錯誤，致核撥新臺幣（下同）60
      0 元入乙○○○指定之帳戶。
    2.於96年4 月初某日、同年7 月初某日、同年8 月初某日，
      各將附表編號2-11、12-15 、16所示之「保險對象門診就
      醫紀錄登記表」電磁紀錄，轉輸至中央健保局指定之位址
      ，及將該附表各所示之「手寫病歷」提交予親自前往「陽
      春牙醫診所」實施審核之中央健保局人員，俾申請健康保
      險給付以行使之，足生損害於各該病患，及中央健保局對
      於健康保險給付審查之正確性。惟因審核人員發覺該等「
      手寫病歷」多僅登載「醫療內容代號」，其餘事項俱付之
      闕如，顯有記載不完全之情事，乃依約拒絕核撥款項，乙
      ○○○因而未順利詐取該附表各所示之「虛報金額」致不
      遂。
二、認定前開犯罪事實所依憑之證據：
    訊據被告乙○○○對於前開犯罪事實坦承不諱，且據證人即
    中央健保局高屏分局費用審核組人員吳幸侶、蔡秀珍及附表
    所示病患，分別於偵查中證述綦詳，並有附表所示之「手寫
    病歷」、「保險對象門診就醫紀錄登記表」存卷足憑；又被
    告不實登載附表所示之各該「手寫病歷」、「保險對象門診
    就醫紀錄登記表」，使閱覽該等「手寫病歷」、「保險對象
    門診就醫紀錄登記表」之人，誤認各該病患確曾於該附表所
    示日期接受被告提供各該醫療服務，所為自足生損害於各該
    病患，及中央健保局對於健康保險給付審查之正確性。綜上
    ，堪信被告首開自白合於事實，可資採信，本案事證明確，
    被告犯行均堪認定。
三、論罪：
(一)核被告關於犯罪事實要旨欄（二）1.所為，係犯刑法第216
    條、第215 條、第220 條之行使業務上登載不實準文書罪（
    指「保險對象門診就醫紀錄登記表」電磁紀錄，下同），刑
    法第216 條、第215 條之行使業務上登載不實文書罪（指「
    手寫病歷」，下同），及刑法第339 條第1 項之詐欺取財罪
    。又被告行使不實「保險對象門診就醫紀錄登記表」電磁紀
    錄及「手寫病歷」之目的，係在詐取健康保險給付，已如前
    述，則其前開所為之行使業務上登載不實準文書、行使業務
    上登載不實文書等舉措，與其後所為之詐取健康保險給付舉
    措，顯係基於前開目的之單一犯罪決意而啟動的一個複合的
    因果流程，而該複合的因果流程是由數個彼此相互連結而具
    有方法、目的關係的因果事實所構成，依社會上一般人合理
    之經驗認知，各在刑法上評價為一罪方符合刑罰公平原則，
    從而被告分別所為之行使業務上登載不實準文書、行使業務
    上登載不實文書、詐欺取財等舉措，雖均為數個因果事實所
    構成，並同時構成行使業務上登載不實準文書、行使業務上
    登載不實文書及詐欺取財罪三罪名，但應可認為係刑法意義
    上的一行為，再參諸95年7 月1 日修正施行刑法將牽連犯刪
    除之立法說明，亦應認就該等部分，分別係被告以（法律上
    ）一行為所觸犯，而為想像競合犯，應依刑法第55條規定，
    從一較重之詐欺取財罪處斷，檢察官認三罪應分論併罰，容
    有未合。
(二)被告關於犯罪事實要旨欄（二）2.所示之3 次犯行，所為係
    犯刑法第216 條、第215 條、第220 條之行使業務上登載不
    實準文書罪，刑法第216 條、第215 條之行使業務上登載不
    實文書罪，及刑法第339 條第3 項、第1 項之詐欺取財未遂
    罪。被告此3 次著手於詐欺取財犯行之實行，惟未有財物得
    手，為未遂犯，均應按既遂之刑減輕之。被告此3 次均以（
    法律上）一行為觸犯行使業務上登載不實準文書、行使業務
    上登載不實文書及詐欺取財未遂罪三罪名，而為想像競合犯
    ，應依刑法第55條規定，各從一較重之詐欺取財未遂罪處斷
    ，檢察官誤認各罪應分論併罰，亦有不當。
(三)被告行使業務上登載不實文書之犯行雖均未據起訴，惟該等
    犯行與檢察官業已起訴並經本院論科之行使業務上登載不實
    準文書、詐欺取財或詐欺取財未遂等犯行，既分別存有想像
    競合犯之一罪關係，自為起訴效力所及，本院俱得併予審理
    。至被告各該業務上登載不實準文書及業務上登載不實文書
    之低度行為，均分別為行使之高度行為所吸收，不另論罪。
(四)被告就犯罪事實要旨欄（二）1.所示之該犯行，及就犯罪事
    實要旨欄（二）2.所示之3 次犯行，犯意各別，行為互殊，
    應分論併罰。
四、本院審酌被告一時失慮，以不實登載之「保險對象門診就醫
    紀錄登記表」、「手寫病歷」，希冀詐取健康保險給付，並
    已順利詐得600 元，所為誠屬不該。惟念被告犯後尚知全然
    坦承犯行不諱，且深具悔意，兼衡被告之品行、智識程度、
    犯罪所生之危害，及被告現已69歲，並罹有輕度聽力障礙、
    心臟病，復須獨力扶養患有重度精神障礙長子，有身心障礙
    手冊、診斷證明書存卷可憑，家庭狀況不佳等一切情狀，爰
    分別量處如主文各所示之刑，再斟以被告前開家庭狀況，依
    司法院大法官釋字第662 號解釋意旨，各諭知以1,000 元折
    算1 日之易科罰金折算標準。又被告就95年11月初某日、96
    年4 月初該2 次犯行，犯罪時點均在96年4 月24日以前，且
    合於中華民國九十六年罪犯減刑條例所定之減刑條件，爰依
    該條例減各該罪宣告刑二分之一，並諭知同前之易科罰金折
    算標準。末參酌檢察官之求刑，為被告定應執行之刑為有期
    徒刑1 年，及諭知同前之易科罰金折算標準。
五、被告前未曾因故意犯罪受有期徒刑以上刑之宣告，有臺灣高
    等法院被告前案紀錄表1 份在卷可按，其因一時失慮，偶罹
    刑典，及犯後全然坦承犯行，深具悔意，均業如前述，經此
    偵、審程序及罪刑之宣告，當知所警惕，信無再犯之虞，本
    院因認對其所宣告之刑，以暫不執行為適當，爰依刑法第74
    條第1 項第1 款之規定，予以宣告緩刑3 年，用啟自新，並
    依刑法第74條第2 項第4 款，命被告應向國庫支付10萬元，
    以示警惕、衡平。
據上論結，應依刑事訴訟法第273 條之1 第1 項、第299 條第1
項前段、第310 條之2 、第454 條第1 項，刑法第339 條第1 項
第3 項、第55條、第216 條、第215 條、第220 條、第41條第1
項前段、第51條第5 款、第74條第1 項第1 款、第2 項第4 款，
刑法施行法第1 條之1 ，中華民國九十六年罪犯減刑條例第2 條
第1 項第3 款、第7 條、第11條，判決如主文。
本案經檢察官甲○○到庭執行職務。
中    華    民    國    98    年    8     月    12    日
                  刑事第十庭  法  官  莊珮吟
以上正本證明與原本無異。
如不服本判決應於收受本判決後10日內向本院提出上訴書狀，並
應敘述具體理由，如未敘述上訴理由者，應於上訴期間屆滿後20
日內補提理由書狀於本院（均須按他造當事人之人數附繕本）「
切勿逕送上級法院」。
中    華    民    國    98    年    8     月    12    日
                              書記官  黃勤涵
┌─────────────────────────────────────┐
│附表：                                                                    │
├─┬─┬────┬─────────┬─────────────┬────┤
│編│病│時    間│「手寫病歷」／「保│認定醫療內容登載不實之理由│依據前開│
│號│患│（民國）│險對象門診就醫紀錄│ 〔證    據    出    處〕 │不實診療│
│  │  │        │登記表」內不實登載│                          │內容所虛│
│  │  │        │之「醫療內容代號」│                          │報之金額│
│  │  │        │〔證  據  出  處〕│                          │(新臺幣)│
├─┼─┼────┼─────────┼─────────────┼────┤
│1 │楊│95.10.12│9104  ／91004C    │依病患所述並未全口洗牙    │600 元  │
│  │秀│        │意旨：牙結石清除（│〔第106 頁〕              │        │
│  │敏│        │即洗牙）－全口    │                          │        │
│  │  │        │〔第14、213 頁〕  │                          │        │
├─┼─┼────┼─────────┼─────────────┼────┤
│2 │王│96.03.03│91004 ／91004C    │依病患所述並未全口洗牙    │600 元  │
│  │明│        │意旨：牙結石清除（│〔第108 頁〕              │        │
│  │德│        │即洗牙）－全口    │                          │        │
│  │  │        │〔第17、215 頁〕  │                          │        │
├─┼─┼────┼─────────┼─────────────┼────┤
│3 │王│96.03.05│45、46（89008）／ │依病患所述僅96年3 月3 日第│1,200 元│
│  │明│        │89008C            │一次就診時補過左上排牙齒1 │        │
│  │德│        │意旨：後牙複合樹脂│顆                        │        │
│  │  │        │充填－單面牙位45、│〔第108 頁〕              │        │
│  │  │        │46（即補牙）      │                          │        │
│  │  │        │〔第18、215頁〕   │                          │        │
├─┼─┼────┼─────────┼─────────────┼────┤
│4 │王│96.03.07│44、45 （89008）／│依病患所述並未補牙        │1,200 元│
│  │志│        │89008C            │〔第112 頁〕              │        │
│  │庸│        │意旨：後牙複合樹脂│                          │        │
│  │  │        │充填－單面牙位44、│                          │        │
│  │  │        │45（即補牙）      │                          │        │
│  │  │        │〔第26、221 頁〕  │                          │        │
├─┼─┼────┼─────────┼─────────────┼────┤
│5 │王│96.03.07│16、17（89008）／ │依病患所述僅96年3 月3 日第│1,200 元│
│  │明│        │89008C            │一次就診時補過左上排牙齒1 │        │
│  │德│        │意旨：後牙複合樹脂│顆                        │        │
│  │  │        │充填－單面牙位16、│〔第108 頁〕              │        │
│  │  │        │17（即補牙）      │                          │        │
│  │  │        │〔第18、215 頁〕  │                          │        │
├─┼─┼────┼─────────┼─────────────┼────┤
│6 │王│96.03.08│無／91004C、89008C│依病患所述並未全口洗牙，且│(1)600 元│
│  │明│        │意旨：            │僅第一次就診時補過左上排牙│(2)600 元│
│  │德│        │(1)牙結石清除（即洗│齒1 顆                    │        │
│  │  │        │  牙）－全口      │〔第108 頁〕              │        │
│  │  │        │(2)後牙複合樹脂充填│                          │        │
│  │  │        │  －單面牙位46（即│                          │        │
│  │  │        │  補牙）          │                          │        │
│  │  │        │〔第216 頁〕      │                          │        │
├─┼─┼────┼─────────┼─────────────┼────┤
│7 │王│96.03.14│35、36（89008）／ │依病患所述並未補牙        │1,200 元│
│  │進│        │89008C            │〔第110 頁〕              │        │
│  │長│        │意旨：後牙複合樹脂│                          │        │
│  │  │        │充填－單面牙位35、│                          │        │
│  │  │        │36（即補牙）      │                          │        │
│  │  │        │〔第36、229 頁〕  │                          │        │
├─┼─┼────┼─────────┼─────────────┼────┤
│8 │王│96.03.17│91004 ／91004C    │依病患所述並未洗牙        │600 元  │
│  │進│        │意旨：牙結石清除（│〔第110 頁〕              │        │
│  │長│        │即洗牙）－全口〔第│                          │        │
│  │  │        │37、229 頁〕      │                          │        │
├─┼─┼────┼─────────┼─────────────┼────┤
│9 │鄭│96.03.20│91004 ／91004C    │依病患所述並未洗牙        │600 元  │
│  │常│        │意旨：牙結石清除（│〔第115 頁〕              │        │
│  │坤│        │即洗牙）－全口    │                          │        │
│  │  │        │〔第35、228 頁〕  │                          │        │
├─┼─┼────┼─────────┼─────────────┼────┤
│10│王│96.03.21│15（89008）／     │依病患所述並未補牙        │600 元  │
│  │進│        │89008C            │〔第110 頁〕              │        │
│  │長│        │意旨：後牙複合樹脂│                          │        │
│  │  │        │充填－單面牙位15（│                          │        │
│  │  │        │即補牙）          │                          │        │
│  │  │        │〔第37、229 頁〕  │                          │        │
├─┼─┼────┼─────────┼─────────────┼────┤
│11│蔡│96.03.27│35（89008）／     │依病患所述並未補牙        │600 元  │
│  │啟│        │89008C            │〔第109 頁〕              │        │
│  │明│        │意旨：後牙複合樹脂│                          │        │
│  │  │        │充填－單面牙位35（│                          │        │
│  │  │        │即補牙）          │                          │        │
│  │  │        │〔第30、224 頁〕  │                          │        │
├─┼─┼────┼─────────┼─────────────┼────┤
│12│潘│96.06.07│9203、37（8908）／│「口內切開排膿」不符臨床治│(1)500 元│
│  │木│        │92003C、89008C    │療指引之適應症，且未放置引│(2)600 元│
│  │榮│        │意旨：            │流管，亦未拆線；又已經發炎│        │
│  │  │        │(1)口內切開排膿    │腫脹之部分，也不可能再做充│        │
│  │  │        │(2)後牙複合樹脂充填│填之處置，況依病患所述並未│        │
│  │  │        │  －單面（即補牙）│補牙                      │        │
│  │  │        │〔第9-10、210 頁〕│〔第8、106 頁〕           │        │
├─┼─┼────┼─────────┼─────────────┼────┤
│13│潘│96.06.08│8908／89008C      │依病患所述並未補牙        │600 元  │
│  │木│        │意旨後牙複合樹脂充│〔第106 頁〕              │        │
│  │榮│        │填－單面（即補牙）│                          │        │
│  │  │        │〔第10、210 頁〕  │                          │        │
├─┼─┼────┼─────────┼─────────────┼────┤
│14│許│96.06.19│8908／89008C      │在拔牙後進行充填，不符醫療│600 元  │
│  │燕│        │意旨後牙複合樹脂充│常規，且依病患所述並未補牙│        │
│  │玲│        │填－單面（即補牙）│〔第5 、7 、105-106 頁〕  │        │
│  │  │        │〔第7 、209 頁〕  │                          │        │
├─┼─┼────┼─────────┼─────────────┼────┤
│15│許│96.06.22│8904／89004C      │依病患所述並未補牙        │450 元  │
│  │燕│        │意旨：前牙複合樹脂│〔第105-106 頁〕          │        │
│  │玲│        │充填－單面（即補牙│                          │        │
│  │  │        │）                │                          │        │
│  │  │        │〔第7 、209 頁〕  │                          │        │
├─┼─┼────┼─────────┼─────────────┼────┤
│16│潘│96.07.03│8908／89008C      │依病患所述並未補牙        │1,200 元│
│  │木│        │意旨：後牙複合樹脂│〔第106 頁〕              │        │
│  │榮│        │充填－單面2 顆（即│                          │        │
│  │  │        │補牙）            │                          │        │
│  │  │        │〔第10、211頁〕   │                          │        │
├─┴─┴────┴─────────┴─────────────┴────┤
│備註：以〔〕標記之頁碼，為96年度他字第8514號卷之頁碼                      │
└─────────────────────────────────────┘
◎附錄本案所犯法條：
《刑法第339 條第1 項、第3 項》
意圖為自己或第三人不法之所有，以詐術使人將本人或第三人之
物交付者，處5 年以下有期徒刑、拘役或科或併科1000元以下罰
金。
前二項之未遂犯罰之。
《刑法第216 條》
行使第210 條至第215 條之文書者，依偽造、變造文書或登載不
實事項或使登載不實事項之規定處斷。
《刑法第215 條》
從事業務之人，明知為不實之事項，而登載於其業務上作成之文
書，足以生損害於公眾或他人者，處3 年以下有期徒刑、拘役或
500 元以下罰金。
《刑法第220 條》
在紙上或物品上之文字、符號、圖畫、照像，依習慣或特約，足
以為表示其用意之證明者，關於本章及本章以外各罪，以文書論
。
錄音、錄影或電磁紀錄，藉機器或電腦之處理所顯示之聲音、影
像或符號，足以為表示其用意之證明者，亦同。
《刑法施行法第1 條之1 》
中華民國94年1 月7 日刑法修正施行後，刑法分則編所定罰金之
貨幣單位為新臺幣。
94年1 月7 日刑法修正時，刑法分則編未修正之條文定有罰金者
，自94年1 月7 日刑法修正施行後，就其所定數額提高為30倍。
但72年6 月26日至94年1 月7 日新增或修正之條文，就其所定數
額提高為3 倍。
◎◎附記應注意事項：
《刑法第74條第2 項第4 款、第4 項》
緩刑宣告，得斟酌情形，命犯罪行為人為下列各款事項：
四、向公庫支付一定之金額。。
第2 項第3 款、第4 款得為民事強制執行名義。
《刑法第75條之1 第1 項第4 款》
受緩刑之宣告而有下列情形之一，足認原宣告之緩刑難收其預期
效果，而有執行刑罰之必要者，得撤銷其宣告：
四、違反第74條第2 項第1 款至第8 款所定負擔情節重大者。


司法院資訊處製作；財團法人民間司法改革基金會備份。
